台灣高等法院民事判決　九十年度上字第一○一七號
　　上　訴　人　世華期貨股份有限公司
　　法定代理人　江希賢
　　被 上訴 人　敦南富邑大廈管理委員會
　　法定代理人　方則揚
右當事人間確認決議不存在等事件，上訴人對於中華民國九十年八月十七日臺灣臺北
地方法院九十年度訴字第一七三三號第一審判決提起上訴，本院判決如左：
    主    文
原判決關於駁回上訴人後開第二項之訴部分及訴訟費用之裁判均廢棄。
八十九年十二月二十九日召開之敦南富邑大廈區分所有權人會議所為之決議應予撤銷
。
其餘上訴駁回。
第一、二審訴訟費用由上訴人負擔二分之一，餘由被上訴人負擔。
    事    實
甲、上訴人方面：
壹、聲明：
  一、原判決廢棄。
  二、先位上訴之聲明：
    (一)確認敦南富邑大廈於八十九年六月十七日召開之敦南富邑大廈區分所有權人會
      議所為之決議不存在。
    (二)確認敦南富邑大廈於八十九年十二月二十九日召開之敦南富邑大廈區分所有權
      人會議所為之決議不存在。
  三、備位上訴之聲明
    (一)敦南富邑大廈於八十九年六月十七日召開之敦南富邑大廈區分所有權人會議所
      為之決議應予撤銷。
    (二)敦南富邑大廈於八十九年十二月二十九日召開之敦南富邑大廈區分所有權人會
      議所為之決議應予撤銷。
貳、陳述：除與原判決記載相同者，予以引用外，補稱略以：
  一、按公寓大廈管理條例第三條第二款所稱之「區分所有權人」，係指「區分所有
      」之所有權人而言。本件系爭大廈之管理委員係由大廈之區分所有權人會議所
      選任，其組成人員可能為大廈之住戶，或大廈之區分所有權人。然被上訴人本
      身並無系爭大廈之區分所有權，自不可擔任區分所有權人會議之召集人。
  二、被上訴人以召集人之身分分別於八十九年六月十七日及十二月二十九日召開二
      次區分所有權人會議，因其非系爭大廈之區分所有權人，自不得擔任區分所有
      權人會議之召集人，其召集程序顯已違背公寓大廈管理條例之規定，其所為之
      決議自屬無效。
  三、區分所有權人會議之性質為非法人團體，如有進行訴訟之必要，應由管理委員
      會為之，且依公寓大廈管理條例第三十五條第一項規定，管理委員會具有當事
      人能力，上訴人自得就區分所有權人會議之決議事項，對被上訴人提起訴訟，
      如以系爭大廈之全體區分所有權人為訴訟對象，恐會造成訴訟延滯，亦不符合
      訴訟經濟之要求。
乙、被上訴人方面：
壹、聲明：上訴駁回。
貳、陳述：除與原判決記載相同者，予以引用外，補稱略以：
  一、系爭大廈管理委員均係全體區分所有權人從「區分所有權人」或「區分所有權
      人依法授權委託之代表中票選產生，且任何被選舉人亦僅能代表一位區分所有
      權人，故而選出之每一位管理委員均具有相當持分之區分所有權代表性。且依
      公寓大廈管理條例第二十五條第三項關於區分所有權人會議召集人之產生，規
      定：(一)由區分所有權人互推一人為召集人。(二)主管機關指定臨時召集人。(三)或
      依規約相互輪流擔任。足見並未強制規定區分所有權人會議之召集人必具備區
      分所有權人身分。
  二、公寓大廈之區分所有權人會議，係各區分所有權人為共有建物相關利害關係
      事項所召開，其決議屬多數區分所有權人意思表示一致之共益行為，而該會議
      召集人依法僅於程序上配合召集區分所有權人會同研議達成共識結論，其任務
      於發出會議召集通知即已完成，且對於議案內容和討論結果，亦無任何可藉權
      使力或專擅之處。上訴人九十年三月十三日始提起本件訴訟，訴請撤銷系爭大
      廈八十九年六月十七日之決議，顯已逾民法第五十六條規定之三個月時效，而
      無理由，則系爭大廈區分所有權人於八十九年六月十七日之區分所有權人會議
      依法通過「敦南富邑大廈規約」，並完成法定報備程序，系爭大廈依該規約第
      九條規定，由大廈管理委員會主任委員擔任召集人召集之八十九年十二月二十
      九日之區分所有權人會議之召集程序，並無違反法令或章程之處。
    理　　由
一、上訴人主張：被上訴人分別於八十九年五月十二日及同年十二月十二日，以自己
    名義寄發開會通知予敦南富邑大廈之全體區分所有權人，擔任召集人通知於八十
    九年六月十七日及同年十二月二十九日召開區分所有權人會議，顯違反公寓大廈
    管理條例第二十五條之規定，故該二次會議均因由無召集權人召集，屬非合法召
    開，其所為決議當然無效。退而言之，縱認該二次會議決議非屬無效，依公寓大
    廈管理條例第一條第二項之規定，類推適用民法有關撤銷社團總會決議之規定，
    上訴人亦得於決議後三個月內請求法院撤銷其決議等情，爰求為(一)先位聲明：確
    認敦南富邑大廈於八十九年六月十七日及八十九年十二月二十九日召開之敦南富
    邑大廈區分所有權人會議所為之決議不存在；(二)備位之聲明：敦南富邑大廈於八
    十九年六月十七日及八十九年十二月二十九日召開之敦南富邑大廈區分所有權人
    會議所為之決議應予撤銷之判決。
二、被上訴人則以：系爭大廈管理委員均係全體區分所有權人從區分所有權人或區分
    所有權人依法授權委託之代表中票選產生，則由管理委員會召集之區分所有權人
    會議，其程序並無違法；且召集人之任務於發出會議召集通知即已完成，對於議
    案內容和討論結果，亦無任何可藉權使力或專擅之處，上訴人於九十年三月十三
    日始提起本件訴訟，訴請撤銷系爭大廈八十九年六月十七日之決議，顯已逾民法
    第五十六條規定之三個月時效，而無理由，則系爭大廈區分所有權人於八十九年
    六月十七日之區分所有權人會議依法通過「敦南富邑大廈規約」，並完成法定報
    備程序，系爭大廈依該規約第九條規定，由大廈管理委員會主任委員擔任召集人
    召集之八十九年十二月二十九日之區分所有權人會議之召集程序，並無違反法令
    或章程之處等語，資為抗辯。
三、上訴人主張八十九年六月十七日及同年十二月二十九日所召開之敦南富邑大廈區
    分所有權人會議，其開會通知係被上訴人以自己名義寄發予敦南富邑大廈全體區
    分所有權人之事實，業據提出開會通知單、會議紀錄各二份為證，且為被上訴人
    所不爭執，堪信為真正。
四、按「區分所有權人會議，應由召集人於開會前十五日以書面載明開會內容，通知
    各區分所有權人。」「區分所有權人會議由區分所有權人互推一人為召集人；召
    集人任期一年，連選得連任。」「召集人依前項規定互推選出時，區分所有權人
    得申請地方主管機關指定臨時召集人，或依規約相互輪流擔任，其任期至新召集
    人選出為止。」公寓大廈管理條例第二十八條前段、第二十五條第三項、第四項
    分別定有明文。經查，敦南富邑大廈區分所有權人於八十九年六月十七日及同年
    十二月二十九日所開區分所有權人會議，其開會通知係被上訴人以自己名義寄發
    予敦南富邑大廈全體區分所有權人，而非由區分所有權人互推選出之召集人通知
    各區分所有權人，故該二次會議之召集程序已違反上開公寓大廈管理條例之規定
    。
五、被上訴人雖辯稱敦南富邑大廈管理委員會成員均係敦南富邑大廈區分所有權人及
    區分所有權人依法授權之代表經區分所有權人投票選出，自有召集權，且八十九
    年六月十七日之區分所有權人會議依法通過之「敦南富邑大廈規約」第九條規定
    ，由大廈管理委員會主任委員擔任召集人，故八十九年十二月二十九日之區分所
    有權人會議之召集程序，並無違反法令等語，並提出敦南富邑大廈第二屆第三次
    臨時區分所有權人會議紀錄為證。惟查管理委員會之職務業經公寓大廈管理條例
    第三十四條明文規定，並不包含召集區分所有權人會議，故被上訴人並無召集區
    分所有權人會議之權利，至八十九年六月十七日之區分所有權人會議所通過之「
    敦南富邑大廈規約」第九條係規定：「召集人由本大廈管理委員會主任委員擔任
    之。」故依該規定，應由管理委員會主任委員個人名義為召集人，而非以被上訴
    人為召集人，被上訴人此部分所辯，並無可採。
六、公寓大廈管理條例對區分所有權人會議召集程序或決議內容違法之法律效果，並
    未明文規定，依同條例第一條第二項規定：「本條例未規定者，適用其他法令之
    規定。」而以公寓大廈之區分所有權人會議之性質觀之，主要係為區分所有建物
    內各區分所有權人之利害關係事項所召開，其決議係屬多數區分所有權人意思表
    示一致之行為而發生一定私法上之效力，與民法總則編社團法人為規範社員相互
    權利義務關係而召開之總會決議相似，故公寓大廈區分所有權人會議之決議，宜
    類推適用民法有關撤銷社團總會決議之第五十六條規定。亦即，如區分所有權人
    會議之召集程序或決議方法違反法令或章程時，所有權人得於決議後三個月內請
    求法院撤銷其決議；如區分所有權人會議決議之內容違反法令或章程者，則為無
    效。系爭二次區分所有權人會議因係由無召集權人召集，屬召集程序違法，上訴
    人為區分所有權人，依民法第五十六條規定，自得於決議後三個月內請求法院撤
    銷其決議。
七、上訴人主張系爭二次區分所有權人會議因係由無召集權人召集，其所為決議當然
    無效等語，惟並未舉證證明其決議之內容有違法之情事，自難認會議決議為當然
    無效，故上訴人先位聲明請求確認系爭二次會議之決議不存在，為無理由，應予
    駁回。至上訴人備位聲明部分，查上訴人係於九十年三月十三日提起本件訴訟請
    求撤銷八十九年十二月二十九日區分所有權人會議決議，因自會議決議後尚未逾
    三個月期間，其此部分請求，應予准許；至其請求撤銷八十九年六月十七日區分
    所有權人會議部分，因已逾民法第五十六條規定之三個月期間，其此部分請求，
    應予駁回。原審法院就上開應予駁回部分，為上訴人敗訴之判決，並無不合，上
    訴意旨指摘原判決此部分不當，求予廢棄改判，為無理由，應予駁回。至原審法
    院就上開應予准許部分，為上訴人敗訴之判決，尚有違誤，上訴意旨指摘原判決
    此部分不當，求予廢棄改判，為有理由，爰將原判決此部分予以廢棄改判如主文
    第二項所示。
八、據上論結，本件上訴為一部有理由，一部無理由，爰判決如主文。
中　　　華　　　民　　　國　　九十一　　年　　　一　　　月　　二十三　　日
                                        民事第三庭
                                    　　　　審判長法  官　張  宗  權
                                    　　　　　　　法  官　陳  永  昌
                                    　　　　　　　法  官　蕭  艿  菁
右正本係照原本作成。
如不服本判決，應於收受送達後二十日內向本院提出上訴書狀，其未表明上訴理由者
，應於提出上訴後二十日內向本院補提理由書狀（均須按他造當事人之人數附繕本）
上訴時應提出委任律師或具有律師資格之人之委任狀；委任有律師資格者，另應附具
律師及格證書及釋明委任人與受任人有民事訴訟法第四百六十六條之一第一項但書或
第二項（詳附註）所定關係之釋明文書影本。
中　　　華　　　民　　　國　　九十一　　年　　　一　　　月　　二十四　　日
　　　　　　　　　　　　　　　　　　          　　書記官  尤  峰  惠
附註：
民事訴訟法第四百六十六條之一（第一項、第二項）：
對於第二審判決上訴，上訴人應委任律師為訴訟代理人。但上訴人或其法定代理人具
有律師資格者，不在此限。
上訴人之配偶、三親等內之血親、二親等內之姻親，或上訴人為法人、中央或地方機
關時，其所屬專任人員具有律師資格並經法院認為適當者，亦得為第三審訴訟代理人
。
